【裁判字號】    89,簡上,144
【裁判日期】    891129
【裁判案由】    返還不當得利
【裁判全文】
臺灣士林地方法院民事判決  八十九年度簡上字第一四四號
    上  訴  人  乙○○
    被上訴人    甲○○
右當事人間請求返還不當得利事件，上訴人對於中華民國八十九年十二月三十日本院
內湖簡易庭八十八年度湖簡字第八一九號第一審判決提起上訴，本院判決如左：
    主  文
上訴駁回。
第二審訴訟費用由上訴人負擔。
    事  實
甲、上訴人方面：
  一、聲明：
  （一）原判決廢棄。
  （二）被上訴人應給付上訴人新台幣四十三萬四千零二十六元及自起訴狀繕本送達
        翌日起至清償日止按年息百分之五計算之利息，並願供擔保請准宣告假執行
        。
  二、陳述：除與原審判決書所載者相同茲予引用外，補稱：
      被上訴人於八十六年二月十九日上午六時三十分許騎乘ＡＩＰ一六七號機車撞
      傷上訴人，上訴人依法向本院訴請賠償新台幣（下同）四十三萬四千零二十六
      元，因第二次住院開刀拔除鋼釘之醫藥費證明取得費時，延誤開庭於四個月，
      視為撤回起訴，未經判決，請求權罹於時效。被上訴人依法應給付上訴人上述
      賠償金額，因已罹於時效未賠償分文，被上訴人因此使上訴人受到損害，被上
      訴人原應給付之賠償金額，未予給付，即消極的取得利益，雖非因侵權行為直
      接積極的取得利益，既有消極取得，即屬不當得利甚明。爰依民法第一百九十
      七條第二項、第一百七十九條之規定即不當得利之法則請求被上訴人如數返還
      上訴人及其利息。
乙、被上訴人方面：
  一、聲明：駁回上訴。
  二、陳述：除與原審判決書所載者相同茲予引用外，補稱：
      車禍發生後，伊已將上訴人送醫並辦理健保及負擔上訴人醫葯費。
    理  由
一、上訴人主張其於八十六年二月十九日上午六時三十分許騎乘ＡＩＰ一六七號機車
    經台北市○○路○段四一一巷重劃區○○○○○路時，遭被上訴人駕駛自用ＣＬ
    二五二三號小客車自右後撞及，致機車毀損，並傷及上訴人脛骨及脛骨骨折，業
    據其提出診斷證明書一件為證，且為被上訴人所不爭執，應堪信為真正。
二、按「不當得利，須以無法律上之原因而受利益，致他人受損害為其成立要件，其
    因時效而取得權利，民法上既有明文規定，即與無法律上之原因而受利益之情形
    有別，不生不當得利之問題」。又「因時效而免負義務，雖得認為受利益，但法
    律規定時效制度，其目的即在使受益人取得其利益，故除另有不當得利請求權與
    之競合之情形外，不能謂無法律上之原因而受利益。本件上訴人受被上訴人毆傷
    ，當時對於被上訴人僅有侵權行為之損害賠償請求權，並無不當得利返還請求權
    與之競合，可得選擇行使之情形存在，則於侵權行為之損害賠償請求權罹於時效
    後，即無行使不當得利請求權之可言」，最高法院四十七年台上字第三０三號、
    五十一年台上字第二八八一號判例可資參照。例如毆人成傷之情形，損害賠償請
    求權若已罹於時效而消滅，行為人免負賠償責任，亦不構成不當得利；反之，如
    搶人錢財，則被害人之損害賠償請求權，因罹於時效而消滅，由於賠償義務人因
    侵權行為而受利益，雖於侵權行為之消滅時效完成後，仍應依關於不當得利之規
    ，返還其所受之利益於被害人。
三、本件上訴人主張遭被上訴人撞及受傷，受有醫療費用、工作損失、機車修理費及
    精神慰撫金等損害，惟因侵權行為請求權罹於時效，故依不當得利之規定請求被
    上訴人返還其因時效所受之利益，然揆諸上揭意旨，上訴人於事故發生當時既無
    不當得利請求權與侵權行為請求權競合而可得選擇行使之情形存在，則其於侵權
    行為請求權罹於時效後，被上訴人雖免負賠償責任，亦不構成不當得利，上訴人
    自無不當得利請求權之可言。從而上訴人依不當得利之法律關係請求被上訴人給
    付四十三萬四千零二十六元及自起訴狀繕本送達翌日起至清償日止按年息百分之
    五計算之利息，即屬無據，為無理由，原審予以駁回，核無違誤，上訴意旨仍執
    陳詞，指摘原判決不當，求予廢棄改判，為無理由，應予駁回。
四、本件事實已臻明確，兩造其餘主張陳述及所提之證據與判決結果均不生影響，本
    院爰不予一一論列，附此敘明。
據上論結，本件上訴為無理由，依民事訴訟法第四百三十六條之一第三項、第四百四
十九條第一項、第七十八條，判決如主文。
中      華      民      國    八十九    年     十一     月    二十九    日
                            臺灣士林地方法院民事第二庭
~B審判長法官  俞慧君
~B法      官  李玉卿
~B法      官  王俊雄
右為正本係照原本作成。
本判決不得上訴。
中      華      民      國    八十九    年     十二     月      四      日
~B法院書記官  李育東


司法院資訊處製作；財團法人民間司法改革基金會備份。
